【裁判字號】    92,上訴,1281
【裁判日期】    921009
【裁判案由】    重利
【裁判全文】
臺灣高等法院高雄分院刑事判決                  九十二年度上訴字第一二八一號
    上  訴  人
    即  被  告  乙○○
    選任辯護人  彭冀湘律師
右上訴人因重利案件，不服臺灣高雄地方法院九十二年度訴緝字第四三、五○號中華
民國九十二年五月六日第一審判決（起訴案號：臺灣高雄地方法院檢察署九十年度偵
字第一四○七九號），提起上訴，本院判決如左：
      主  文
原判決關於乙○○部分撤銷。
乙○○共同以乘他人急迫，貸以金錢，而取得與原本顯不相當之重利為常業，處有期
徒刑陸月，如易科罰金，以參佰元折算壹日。
扣案之空白本票肆本沒收。
      事  實
一、乙○○與許俊傑、吳宏哲、林宗輝（後三人業經台灣高雄地方法院判決確定）共
    同基於常業重利之犯意聯絡，自民國九十年三月二十二日起，先由林宗輝提供現
    金，吳宏哲負責放款及收取利息，乙○○及許俊傑則於借款人未能如期清償時，
    負責說服借款人，以借款人名義購買二手自用小客車向銀行辦理汽車貸款，嗣再
    將所購得之自用小客車典當取得款項，用以清償借貸本金及利息之方式，在高雄
    市○○區○○路七號經營俗稱之「地下錢莊」。嗣於同年四月初許，張瑞成因生
    活亟需用款之際，閱覽渠等在台灣新聞報所刊登貸款之分類廣告，撥打報載00
    0000000號之電話，與吳宏哲約定每借新臺幣（下同）一萬元，以十天為
    一期計息，每期利息二千元，於借款之際即預扣一期之利息，再以預扣額及實際
    取得額合併計算借款金額，在高雄市某不詳地點，貸與張瑞成三萬元，張瑞成再
    簽發金額不詳之本票供擔保，藉以取得共一萬八千元之利息，相當於每月月息為
    六十分，年息為七百二十分，而與原本顯不相當之重利，吳宏哲、林宗輝、乙○
    ○及許俊傑等人並賴以為業，恃此維生。許俊傑及乙○○等人復承前犯意，於同
    年六月十一日，利用甲○○○家庭急需資金周轉之際，以前開方式約定貸以二萬
    元，以十天為一期，每期利息為四千元，於借款之際即預扣一期之利息，再以預
    扣額及實際取得額合併計算借款金額，而取得四千元，相當於每月月息為六十分
    ，年息為七百二十分之重利，甲○○○並簽發面額為六萬元之本票供擔保。
二、嗣張瑞成未如期清償向吳宏哲等人貸與之款項，乃由許俊傑及乙○○為張瑞成代
    向銀行辦理貸款二十九萬元，購得車號ＺＩ─二三九二號自用小客車，惟張瑞成
    尚未同意典當，該車乃由乙○○、許俊傑等人持有使用，而於九十年六月二十日
    二十三時三十分許，在屏東縣屏東市○○路六二二號為警查獲。並扣得其等所有
    ，預備供犯罪所用之空白本票四本。
三、案經屏東縣警察局移請臺灣屏東地方法院檢察署呈請臺灣高等法院高雄分院檢察
    署令轉臺灣高雄地方法院檢察署檢察官偵查起訴及移送併辦。
      理  由
一、訊據上訴人即被告乙○○矢口否認有何重利犯行，辯稱：伊雖於警訊時坦承曾與
    吳宏哲共同從事貸款，事後再以貸款方式購買汽車，再予以典當後取得現金清償
    貸款之詞，惟此係遭刑求所致，伊不知道林宗輝是從事重利行為，且未幫張瑞成
    辦理汽車貸款云云。
二、惟查：
（一）被告乙○○固提出其警詢時所述係經刑求所致，然其則於原審法院審理中自承
      於偵查中所述之詞，係基於自由意志下所為。而本院參諸其偵查中檢察官初訊
      時，並未就遭刑求之事有所指摘，此觀諸訊問筆錄至明，故其指摘刑求之事是
      否屬實，已非無疑。又被告乙○○係於九十年六月二十日二十三時三十分許，
      在屏東縣屏東市○○路六二二號與吳宏哲及許俊傑共同為警查獲，已據其坦承
      非虛，且觀諸其於偵查中所述：伊知道吳宏哲在經營地下錢莊，但伊只做汽車
      貸款，張瑞成不同意將車開到當舖去當，因為張瑞成認為當舖及銀行的利息太
      重付不起，所以張瑞成要伊處理車子等語（均詳見臺灣屏東地方法院檢察署九
      十年度偵字第三九七六號偵查卷），核與其警訊時之自白大致相符，苟被告乙
      ○○於警訊時確曾因刑求之情形下，故違其真實本意，而為虛偽不利於己之陳
      述，則何以於偵查中並無不當因素介入之情形下，猶為不利於己之詞？而被告
      所稱被警刑求之情形，僅為「被警察敲腦袋而害怕」，既與一般所謂為取得筆
      錄而對其刑求之情形不同，被告又無從指出係何警員，足見被告乙○○前揭刑
      求抗辯之詞，洵屬無稽，合先敘明。
（二）至於被告乙○○如何與共同被告許俊傑、吳宏哲、林宗輝從事借貸，及以證人
      張瑞成名義辦理貸款購買車號ＺＩ─二三九二號自用小客車後，欲以該車典當
      得款清償向吳宏哲貸得款項之過程，業據共同被告吳宏哲於警詢中供稱：借款
      工作的老闆是林宗輝，伊負責放款，許俊傑、乙○○二人負責汽車貸款業務，
      伊在報紙（台灣新聞報、自由時報）上刊發借貸廣告，並留00000000
      0號電話供人聯絡，放款金額一至三萬元不等，借一萬元先扣二千元，借二萬
      元先扣四千元，借三萬元先扣六千元，再以十日為一期，每期繳二、四、六千
      元不等之利息，直至付清借款為止，伊從九十年三月二十二日開始，公司在高
      雄市○○區○○路七號，警方所查扣之ＺＩ─二三九二號自用小客車是張瑞成
      借款後無力償還，才由許俊傑及乙○○二人利用張瑞成證件，以其名義貸款後
      向中古車行購買，再將該車拿去汽車當舖典當現金來清償借款等語；嗣於原審
      法院審理中供述：ＺＩ─二三九二號自用小客車購得後是許俊傑及乙○○在使
      用，因為張瑞成沒有還錢，林宗輝介紹張瑞成與許俊傑認識，是為了幫張瑞成
      清償借款才由許俊傑代為購車等語（詳見原審法院九十一年五月二十四日訊問
      筆錄），核與共同被告林宗輝於原審法院審理中所述：客戶是許俊傑介紹，許
      俊傑是從事汽車貸款，乙○○及許俊傑都知道伊與吳宏哲是從事私人借貸業務
      等語相符（詳見原審法院九十一年三月二十二日訊問筆錄），從而被告乙○○
      上開與共同被告吳宏哲、林宗輝供述不符之辯詞，能否遽採，即非無疑。
（三）被告乙○○前開刑求抗辯既不足採，觀諸其於警詢時供稱：扣案之銀行存款簿
      等物品有的是借款客戶所有，是用來放款給客戶及建檔之用，以及替客戶向銀
      行辦理汽車貸款來償還向我們所借的本金，ＺＩ─二三九二號自用小客車是因
      張瑞成向吳宏哲借款三萬元，至今利息本金均未償還，所以許俊傑、吳宏哲先
      與張瑞成商量可替其辦理汽車貸款，我們取得張瑞成證件，向銀行查詢信用資
      料，辦理對保後，聯邦銀行放款二十九萬元給車行，我們再與張瑞成牽車，欲
      至高雄某當舖典當以償還積欠我們的本金及利息，伊與許俊傑是於九十年五月
      底起負責客戶無法償還本金及利息時，替客戶辦理汽車貸款後典當予當舖，來
      償還客戶所積欠我們的本金與利息，伊與許俊傑藉此可向汽車借款人從中抽取
      借款金額百分之五，即每十萬元可抽取五千元，再各朋分一半等語，核與被告
      許俊傑於警訊時之供述，及其於偵查中陳稱：張瑞成是客戶之一，乙○○是與
      伊一起做汽車貸款，伊有向張瑞成分析將汽車典當除了還利息，也可以拿到多
      餘的錢，但張瑞成算了算覺得利息太重，請伊將車子賣掉，伊知道張瑞成是因
      還不出錢所以才利用貸款方式買車等語（詳見上開偵查卷九十年六月二十一日
      訊問筆錄），若合符節。參諸證人張瑞成於警詢時所述：伊當場指認確定吳宏
      哲、許俊傑及乙○○就是放款之人，ＺＩ─二三九二號自用小客車借款手續是
      由許俊傑幫伊辦理，許俊傑說要將車子典當後，將典當的錢用來清償借款等語
      ，彰顯被告乙○○以及同案被告許俊傑確有參與共同被告吳宏哲及林宗輝經營
      地下錢莊，負責於借款人未能如期清償時，藉說服借款人，由借款人購買二手
      自用小客車向銀行辦理汽車貸款，嗣再將所購得之自用小客車典當取得款項，
      用以清償借貸本金及利息之事實。
（四）至於共同被告吳宏哲、林宗輝如何經營地下錢莊及放款予張瑞成、甲○○○之
      事實，已據共同被告吳宏哲及林宗輝供述甚詳，且核與被害人張瑞成及甲○○
      ○於警訊時證述之情節相符，並有扣案之空白本票四本供佐，足證共同被告吳
      宏哲及林宗輝等人自白之詞，洵屬有據，至堪採信。雖證人張瑞成及甲○○○
      迭次經法院傳拘無著，無從詳予究明渠等付息及清償之細節情形；再原審法院
      依循上開扣案物發交予高雄市政府警察局深入偵查結果，因部分借款人不願前
      來指證，抑或借款人資料中之證人陳月霞、林長虹、李順正等人否認有任何向
      被告等人借款之事，故無從查證被告許俊傑等人是否尚另有貸予他人款項，取
      得與原本顯不相當重利之情形，此有高雄市政府警察局查證報告一份及證人陳
      月霞、林長虹、李順正證陳在卷，是以被告許俊傑、乙○○等人所為貸放款項
      行為，依卷附之證據資料，僅以認定渠等確有貸款與被害人張瑞成及甲○○○
      之事實為宜，併此敘明。此外，復有中華電信股份有限公司台灣南區電信分公
      司南行一字第九一Ｃ八二○○二七三號函、高雄市監理處高市監二字第三九○
      二號函及附件之車籍異動資料在卷可稽，故渠等上開辯詞，與事證未符，無足
      信採。
（五）被告乙○○既於事前知悉共同被告林宗輝及吳宏哲係從事貸款取得與原本顯不
      相當之重利為業，且事前即與之同謀，並基於取得貸得本金、利息及抽取佣金
      之目的，參與說服借款人以貸款方式購車，欲將取得車輛後典當所得款項，用
      以清償借款人向共同被告林宗輝、吳宏哲借款本金及利息之行為，足證渠與共
      同被告許俊傑、林宗輝及吳宏哲間，就前揭重利犯行確有犯意聯絡及行為分擔
      之事實，故本案事證已臻明確，被告乙○○之犯行堪予認定。至於證人吳宏哲
      、林宗輝二人於本院準備程序時所證：「錢莊是我們二人所經營，乙○○對我
      們的業務不了解，無法幫忙：：」，以及許俊傑於本院審理中所證：「我與乙
      ○○都沒有參加林宗輝、吳宏哲所經營之地下錢莊。」，「我們只是介紹買車
      ，賺介紹費。」云云，核與共同被告吳宏哲於警訊及檢察官偵查中所為之陳述
      不符，亦與本院前開認定不符，均顯係事後迴護之詞，均不足為被告乙○○有
      利認定之依據，附此說明。
三、按刑法第三百四十四條重利罪成立之要件，係指明知他人出於急迫、輕率或無經
    驗，而利用機會故為貸與，取得就原本利率、時期核算及參酌當地之經濟狀況，
    較之一般債務之利息，顯有特殊超額之利息者而言。且此項犯罪，不僅對於特定
    人為之始能成立。若明知社會上有因急迫而舉債濟急，及因輕率或無經驗而從事
    舉債之情形，預定苛刻條件，一俟他人告貸，藉以博取重利為常業者，雖非對於
    特定人乘機利用，不能謂非對於一般人具有犯罪之概括故意，則其犯有刑法第三
    百四十四條所載之情形，即應論以常業重利罪（最高法院二十七年上字第五二０
    號判例參照）。核被告乙○○參與共同被告吳宏哲等人利用報紙上刊登分類廣告
    之方式，放款予社會上不特定人，足見渠主觀上確有欲藉平面媒體之宣傳效果，
    對不特定多數人招攬，以完成取得與原本顯不相當重利之目的，彰顯渠等確有恃
    此維生，以之為常業之意圖，至為顯然。所為係犯刑法第三百四十五條之常業重
    利罪。被告乙○○與共同被告許俊傑、林宗輝、吳宏哲等人就上開犯行間，有犯
    意聯絡及行為分擔，為共同正犯。被告乙○○等人於九十年三月二十二日起至六
    月間止，雖有實施前揭多次重利罪之犯行，惟渠等既有反覆以此維生之意，應認
    其係為實現同一業務目的所為之多次行為，僅論以一常業犯行，即為已足。
四、原審據以論罪科刑，固非無見。惟查本案常業重利之犯行，係先由林宗輝提供現
    金，吳宏哲負責放款及收取利息，乙○○及許俊傑則於借款人未能如期清償時，
    負責說服借款人，以借款人名義購買二手自用小客車向銀行辦理汽車貸款，嗣再
    將所購得之自用小客車典當取得款項，用以清償借貸本金及利息之方式經營俗稱
    之「地下錢莊」，已如前述。則其主要行為人為林宗輝、吳宏哲二人，被告乙○
    ○僅係知情而參與，雖法律上亦同為共同正犯，但其參與之程度較低，情節較輕
    。原判決僅量處林宗輝、吳宏哲二人各有期徒刑六月，而對情節較輕之被告乙○
    ○則量處有期徒刑八月，顯然違反比例原則而失之過重，尚有未洽。被告上訴意
    旨，仍執前詞，否認犯罪，指摘原判決不當，雖無理由，但原判決既有上開可議
    之處，自仍應由本院將原判決關於被告乙○○部分撤銷改判。爰審酌被告乙○○
    欲藉貸與金錢之舉謀取重利，榨取經濟上處於弱勢之人，甚而對無力清償者，利
    用貸款車輛再行典當方式，再度剝取資力非佳者之利益，冀得財產暴利，對社會
    經濟秩序之破壞至為嚴重，雖無證據證明渠已獲取實際利益，但以渠於犯罪後猶
    飾詞圖卸，甚而不惜以誣指偵查人員不法取供之藉口，企求免責，態度惡劣等一
    切情狀，量處如主文第二項所示之刑，並諭知易科罰金之折算標準。末查，扣案
    之空白本票四本，係共同被告林宗輝所有，且用以供本件犯罪所用之物，業據被
    告吳宏哲供承在卷，依共同被告應就全部犯罪事實負其責任之法理，爰依刑法第
    三十八條第一項第二款之規定，併予宣告沒收。至於其餘扣案之手提電腦等物，
    本院尚查無其他積極證據足資認定係屬被告等人所有，或供本案犯罪所用、所得
    或預備之物；另被害人張瑞成所簽發之本票，業經其撕毀滅失；被害人甲○○○
    所簽發之六萬元本票，係被告甲○○○所有供保證之用，故上開物品均不得宣告
    沒收，併此敘明。
據上論結，應依刑事訴訟法第三百六十九條第一項前段、第三百六十四條、第二百九
十九條第一項前段，刑法第二十八條、第三百四十五條、第四十一條第一項、第三十
八條第一項第二款，罰金罰鍰提高標準條例第一條前段、第二條，判決如主文。
本案經檢察官方娜蓉到庭執行職務。
中      華      民      國     九十二    年      十      月       九    日
                              臺灣高等法院高雄分院刑事第九庭
                                  審判長法官  張明松
                                        法官  張盛喜
                                        法官  任森銓
右正本證明與原本無異。
如不服本判決應於收受本判決後十日內向本院提出上訴書狀，其未述上訴理由者，
並得於提起上訴後十日內向本院補提理由書狀（均須按他造當事人之人數附繕本)「
切勿逕送上級法院」。
                          書記官  施耀程
中      華      民      國      九十二      年      十      月     九   日
附錄本判決論罪科刑適用法條
中華民國刑法第三百四十五條
 (常業重利罪)
以犯前條之罪為常業者，處五年以下有期徒刑，得併科三千元以下罰金。


司法院資訊處製作；財團法人民間司法改革基金會備份。
